【裁判字號】    89,訴,2425
【裁判日期】    900809
【裁判案由】    建築法
【裁判全文】
臺北高等行政法院判決                            八十九年度訴字第二四二五號
                              .
    原      告  高燕惠即翔緻商行
    輔  佐  人  黃佑禎
    被      告  臺北縣政府
    代  表  人  蘇貞昌縣長）.
    訴訟代理人  洪志勇
                甲○○
右當事人間因建築法事件，原告不服內政部中華民國八十九年十一月二日台（八九）
內訴字第八九○七二八一號訴願決定，提起行政訴訟。本院判決如左：
    主  文
訴願決定及原處分均撤銷。
訴訟費用由被告負擔。
    事  實
一事實概要：緣原告之配偶即輔佐人黃佑禎所有坐落台北縣淡水鎮○○街八八號建築
  物，領有被告所屬工務局核發之八○淡使字第八一八號使用執照，使用分區為「住
  宅區」，一樓使用用途為「店舖」（以下稱系爭建物），由原告經營翔緻商行，為
  建築物使用人，於店內設置裝有電視遊樂器之電視二台（以下稱系爭電視）、電腦
  十九台（下稱系爭電腦）。民國（以下同）八十八年四月十三日被告所屬建設局聯
  合查報小組派員稽查時，發現系爭電視插電營業中，有未經領得變更使用執照，擅
  自將系爭建物變更為電子遊藝場使用之行為，該局乃以八十九年四月二十一日八八
  北府建管字第一四一九八二號函被告處理，被告遂以原告違反建築法第七十三條後
  段規定，而依同法第九十條規定，以八十九年六月十六日八九北府工使字第二二一
  六○五號函暨行政處分書，裁處罰鍰新台幣（以下同）十二萬元，並勒令停止使用
  。原告不服，向內政部提起訴願，遭該部八十九年十一月二日台（八九）內訴字第
  八九○七二八一號訴願決定駁回，遂提起本件行政訴訟。
二兩造聲明：
  (一)原告聲明求為判決：如主文所示。
  (二)被告聲明求為判決：
    1.原告之訴駁回。
    2.訴訟費用由原告負擔。
三兩造之爭點：
  原告是否有將系爭建物變更為電子遊藝場使用之行為？
  (一)原告主張之理由：
    1.依經濟部商業司經（八七）商字第八七二三○一八九號函第六條會議決議第二
      項有關業者利用電視遊樂器或電腦（磁碟、硬碟、光碟或網際網路）附設投幣
      裝置從事營業行為，均非屬電子遊藝場，應屬其他娛樂業。查被告所屬建設局
      聯合查報小組派員稽查時，原告之員工許哲浩正在測試兩台電視遊樂器，以便
      展示說明。原告展示電視係為出售機台，由消費者購置於家庭中使用，而非供
      在店內遊戲，符合「電視遊樂器周邊買賣」營業項目，與電子遊藝「場」、電
      子遊戲「場」有異。因此，系爭電視，是否為電子遊戲機，應請專業機構鑑定
      ，倘非屬電子遊戲機，原處分即應撤銷。且被告認原告於系爭建物擺設電腦十
      九台、電視二台營業，違反電子遊藝場管理條例第十六條及第二十八條規定，
      以八十九年四月二十一日八九北府建管第一四一九八二號函處罰鍰五十萬元部
      分，業經台灣省政府以八十九年十月十一日八九府訴二字第一二八六一八號訴
      願決定將原處分撤銷，並由被告於二個月內另為處分在案，是本件原處分及訴
      願決定亦應撤銷。
    2.證據：提出台灣省政府以八十九年十月十一日八九府訴二字第一二八六一八號
      訴願決定、營利事業登記證等影本各一份。
  (二)被告主張之理由：
    1.按建築法第七十三條規定：「建築物非經領得使用執照，不准接水、接電或申
      請營業登記及使用；非經領得變更使用執照，不得變更其使用。」及同法第九
      十條第一項規定「違反第七十三條後段規定擅自變更使用者，處建築物所有權
      人或使用人新台幣六萬元以上三十萬元以下罰鍰，並勒令停止使用。‧‧‧不
      停止使用或逾期不補辦者得連續處罰。」。
    2.被告所屬聯合稽查小組於八十九年四月十三日於系爭建物內發現擺設電腦十九
      台、電玩兩台，經目的事業主管機關即被告所屬建設局，依現場使用狀況，認
      定為電子遊藝場業，此有建設局聯合查報小組稽查電子遊藝場業紀錄表，經原
      告簽名捺印附卷可稽。嗣該局以八十九年四月二十一日八九北府建管字第一四
      一九八二號函認定其營業行為係經營電子遊戲機業，並依法予以裁罰在案。另
      依據台灣省政府建設廳八十八年四月十七日八八建四字第○三○四一五號函：
      有關供「電視遊樂器或電腦附設投幣裝置營業」之場所，依建築法第七十三條
      執行要點規定認定為Ｂ１組別。又依經濟部頒電子遊藝場業管理條例第四條規
      定：「本條例所稱電子遊戲機，指利用電、電子、電腦、機械或其他類似方式
      操縱，以產生或顯示聲光影像、圖案、動作之遊樂器具，或利用上述方式操縱
      鋼珠或鋼片發射之遊樂機具。」原告未領得系爭建物變更使用執照，擅自將原
      核准用途為「Ｇ３類組」之建築物，變更使用為「Ｂ１類組」，違規事實，洵
      勘認定。另被告依案例類型及情節輕重訂定裁量標準，一般商號擺設電玩機具
      者：一台罰六萬，二台十二萬，三台十八萬：以此遞增至五台以上三十萬，本
      件經查現場擺設電玩機具二台，被告依建築法第七十三條爰依同法第九十條規
      定，以八十九年六月十六日八九北府工使字第二二一六○五號行政處分書，裁
      罰原告十二萬元罰鍰，並無違誤，亦無違反比例原則。原告所辯均係推諉卸責
      之詞，核無可採。
    3.鑑於電子遊藝場業，對社會風氣素有不良影響，青少年身心健康之危害與偏差
      行為之形成具有顯著相關，被告機關基於前開管理目的，訂立「本縣電子遊藝
      場業管理方案」─「不准新設」、「監督合法」、「清剿非法」，以及未來各
      項嚴格取締之作為，同時進行多項前置宣導措施（包括於八十七年三月十三日
      寄發「敬告合法業者函」三十封，要求合法業者嚴予自律、同月十八日寄發「
      敬告屋主函」四百八十五封，呼籲房屋所有權人儘速排除將自有房屋供人非法
      使用、同月二十五日寄發「勸導同學函」五十二萬封，請本縣各國中、小學學
      生勿涉足電玩場所），並曾於報章、媒體公佈，讓全縣縣民周知，且呼籲業者
      自重，不容以任何「巧立名目」、「掛羊頭賣狗肉」之變相方式經營電子遊藝
      場業務，惟原告卻知法犯法，心存僥倖，試探本縣執行公權力之決心與能力，
      基於上述因由，被告機關採最重罰鍰並無違誤。原告之訴核無理由，請予以駁
      回。
  (三)本院依職權訊問證人陳鴻慶、周百鶱、盧鵬飛。
    理  由
一按「建築物‧‧‧非經領得變更使用執照，不得變更其使用。」、「違反第七十三
  條後段規定擅自變更使用者，處建築物所有權人或使用人新臺幣六萬元以上三十萬
  元以下罰鍰，並勒令停止使用。得以補辦手續者，令其限期補辦手續，不停止使用
  或逾期不補辦者得連續處罰。」建築法第七十三條、第九十條第一項固有明定。本
  件被告以原告在台北縣淡水鎮○○街八十八號建築物開設翔緻商行，其所屬建設局
  聯合查報小組於八十九年四月十三日稽查時，查獲原告擅自於店內擺設電玩二台、
  電腦十九台，且插電營業中，經該局認現場使用狀況屬電子遊藝場業，因系爭建物
  原使用執照核准用途為「店舖」（屬建築法第七十三條執行要點附表一建築物使用
  分類之辦公、服務類），卻實際經營營利事業登記證範圍外之「電子遊藝場」業務
  （屬建築法第七十三條執行要點附表一建築物使用分類之休閒、文教類），據以認
  定系爭建物未經申請領得變更使用執照，擅自變更作「電子遊藝場」使用，違反建
  築法第七十三條規定，依同法第九十條第一項規定及被告所訂之處罰原則（一般商
  號擺設電玩機具者：一台罰六萬元、二台罰十二萬元，依此比例增至五台以上罰三
  十萬元），就擺設電玩二台部分，以八十九年六月十六日北府工使字第二二一六○
  五號函處原告十二萬元罰鍰，並勒令停止使用，訴願決定予以維持，固非無見。
二惟查，本件所審究者為原告是否有將系爭建物變更為電子遊藝場使用之行為：
  (一)揆諸被告所提出之現場照片，均係系爭電腦供不特定之人把玩之畫面，並未拍攝
    到系爭電視有營業中之情形；而原處分所依據之被告所屬建設局聯合查報小組稽
    查電子遊藝場業紀錄表，係記載「電腦十九台、電視二台均插電營業中」，並非
    記載「電子遊戲機」，以上有被告提出之照片、紀錄表及原告提出之紀錄表收執
    聯等影本可按。因此，原告是否確有以系爭電視經營「電子遊藝場業」之行為，
    即有可疑。
  (二)經查，系爭電視於被告所屬建設局聯合查報小組於八十九年四月十三日稽查時，
    並非置放於店內營業場所處，而係放在後面，且由其員工測試中之事實，業據證
    人即負責記載紀錄表之盧鵬飛於本院九十年六月二十八日準備程序中證稱：「‧
    ‧‧照片並未拍到電視部分，在印象中，好像是原告告訴電視是在測試，所以我
    才記載為電視而非電視遊樂器，‧‧‧原告說在測試中，我猜應該有插電。」；
    而證人即負責拍照搜證之周百鶱於同日證稱：「‧‧‧拍照時二台電視好像放在
    屋子後面，不是放在營業場所，‧‧‧當時取締目標主要是電腦‧‧‧。」「（
    現場有無電視二台）沒印象。」各等語，與輔佐人即原告之配偶黃佑禎所稱：「
    當時我有兩台電視放在屋內的最裡面，‧‧‧以終端機的紙箱隔開，電視遊樂器
    的確有與電視連接，但並未對外營業，許哲浩當時是在測試遊戲片。」等語大致
    相符。原告主張稽查時員工許哲浩正在測試兩台電視遊樂器，並未對外營業乙節
    ，堪予採信。被告訴訟代理人洪志勇於本院準備程序中辯稱只要有擺設事實即可
    裁罰等語，尚乏依據。
  (三)此外，本院查無其他證據足資證明原告有將系爭建物「店舖」，變更作「電子遊
    藝場」使用之行為，尚無處罰之餘地，原告聲明求為撤銷訴願決定及原處分，即
    無不合。被告未予查明，遽認原告有將系爭建物變更為電子遊藝場使用之行為，
    依建築法第七十三條、第九十條第一項規定，處原告十二萬元罰鍰，並勒令停止
    使用，尚嫌率斷，訴願決定予以駁回，亦嫌疏略，均屬無可維持，爰將訴願決定
    及原處分均予撤銷，以符法制。
據上論結，原告之訴為有理由，依行政訴訟法第九十八條第三項前段，判決如主文。
中      華      民      國     九十     年      八      月      九      日
                         臺 北 高 等 行 政 法 院  第 二 庭
                                           審 判 長 法  官 王 立 杰
                                                    法  官 劉 介 中
                                                    法  官 陳 雅 香
右為正本係照原本做成。
如不服本判決，應於送達後二十日內，向本院提出上訴狀並表明上訴理由，如於本判
決宣示後送達前提起上訴者，應於判決送達後二十日內補提上訴理由書（須按他造人
數附繕本）。
中      華      民      國     九十     年      八      月      十      日
                                                    書記官 鄭 聚 恩


司法院資訊處製作；財團法人民間司法改革基金會備份。
